【裁判字號】    92,台上,2257
【裁判日期】    920424
【裁判案由】    貪污
【裁判全文】
最高法院刑事判決                              九十二年度台上字第二二五七號
    上訴人  台灣高等法院高雄分院檢察署檢察官
    被  告  甲○○
右上訴人因被告貪污案件，不服台灣高等法院高雄分院中華民國九十一年十月三十日
第二審更審判決（九十一年度重上更(四)字第五四號，起訴案號：台灣澎湖地方法院檢
察署八十五年度偵字第五二九號），提起上訴，本院判決如左：
    主  文
原判決撤銷，發回台灣高等法院高雄分院。
    理  由
本件原判決以公訴意旨略稱：被告甲○○自民國七十九年起至八十三年間，擔任澎湖
縣望安鄉公所財經課技士，負責承辦各項工程設計、發包、驗收等業務，為依據法令
從事公務之人員，八十二年間主管承辦發包該鄉花嶼村新建碼頭連外道路改善工程（
下稱改善工程）及該鄉○○村○○○○○道路新闢工程（下稱新闢工程），該兩項工
程由華芳營造工程有限公司（下稱華芳公司）得標，分別於同年三月一日及四月二十
一日簽約，華芳公司之負責人蔡甫清（已判決無罪確定在案）明知葉根健（亦已判決
無罪確定在案）與被告為叔姪關係，邀葉根健合夥承作該工程，由葉根健負責監工日
報表及其他文書之製作工作，被告基於直接圖利之故意，明知該兩項工程皆有偷工減
料之情事，蔡甫清及葉根健未將監工日報表每隔十五日送交監工劉文堂審核簽章，而
於八十二年六月八日完工後，由葉根健填送後直接交予被告，被告為使工程得順利驗
收，竟擅將監工日報表，作不實之塗改，而損工程稽核之正確性，且明知承辦人員不
得主持驗收，仍自任驗收人員，兩項工程厚度均屬不足，改善工程道路部分，底層未
依規定舖設碎石級配，均可從明視及必要之檢查得知，被告竟於驗收意見欄中為：「
與竣工圖與結算明細表尚符，非明視部分由監工員負責，准予驗收」之不實記載，使
承包之蔡甫清及葉根健不當獲利約計新台幣（下同）六十一萬二千八百五十四元（兩
項工程厚度不足部分約三十七萬七千八百二十五元、改善工程道路未舖設碎石級配部
分約計二十三萬五千零二十九元）。因認被告涉有修正前貪污治罪條例第六條第一項
第四款之圖利及刑法第二百十三條之公務員登載不實罪嫌云云。但經審理結果，認不
能證明被告犯罪，爰撤銷第一審關於被告部分之科刑判決，改判諭知被告無罪，固非
無見。
惟查：(一)、實施刑事訴訟程序之公務員，就該管案件，應於被告有利及不利之情形，
一律注意，刑事訴訟法第二條第一項定有明文。被告於檢察官偵查中曾供稱：「花嶼
是三級離島，慣例都請鄉長、村長或鄉民代表做監工，先以電話聯繫，再用行文，有
時候名稱是寫監工，有時是協商督導，換言之是要他們任監工」、「（是否行文之對
象是要擔任監工？）是的」等語（見偵卷第八十七頁正、反面）。另望安鄉公所曾分
別以八十二年四月二十八日八二望經字第一九九四號函發予花嶼社區發展協會、花嶼
村辦公處及鄉民代表劉文堂，暨以八十二年三月八日八二望經字第一一二六號函發予
花嶼村辦公處及鄉民代表劉文堂，請其等對本件新闢工程、改善工程就近督導協調（
見外放澎湖縣望安鄉公所八十二年度望安鄉○○村○○○○○道路新闢工程卷宗第三
十四頁、八十二年度望安鄉花嶼村新建碼頭連外道路改善工程卷宗第六十八頁）。再
證人即花嶼社區發展協會理事長王神田、理事王安志於法務部調查局澎湖縣調查站（
下稱調查站）及檢察官偵查中，亦均陳證稱：劉文堂之妻劉伍桂美曾轉交本件工程之
監工費各二千六百六十元予伊等之妻等語（見偵卷第十三頁、第十五頁、第五十六頁
反面），另證人王神田於原審更三審調查時復坦承有收到劉伍桂美拿給伊妻之款項（
見原審更(三)卷第五十四頁），核與證人劉文堂於調查站訊問時證稱：伊出海捕魚，村
幹事陳朝虹交監工費給伊妻，並告知監工費由伊與社區理事長王神田、理事王安志三
人平分等語（見偵卷第十頁反面），及證人即當時望安鄉鄉長許有竹於原審更二審審
理中結證稱：「因為花嶼村屬於離島，只有一個技士，所以不可能全由一個技士監工
，所以由村長、社區理事長、代表都有來監工，本案……我認為可能是因為他們三個
人（指劉文堂、村長、理事長）輪流去監工，由他們三個人各分三分之一」等語（見
原審更(二)卷第五十三頁、第五十四頁），暨證人劉伍桂美於原審更三審調查時，證稱
：伊有轉交錢給王神田及王安志等語（見原審更(三)卷第五十五頁），互核相符，故於
原審更三審調查時，證人劉伍桂美所稱：「錢是村幹事交給我，……但沒有告訴我錢
的用途」等語及證人王神田改稱：伊未擔任本案工程監工，當初劉伍桂美沒有說明錢
之用途等語（見原審更(三)卷第五十四頁、第五十五頁），已與上開證據相齟齬。故本
件二工程究竟如原判決所認定僅由劉文堂一人擔任監工（見原判決第八頁第五行），
抑或由劉文堂、王神田、王安志三人共同監工，仍非無疑，且此攸關被告對本件二工
程之驗收是否合法，此經本院前次發回意旨（見本院九十年度台上字第五六五八號刑
事判決理由(一)）所指摘。詎原審對上述不利於被告之證據不加採納，復不說明其理由
，遽認本件二工程僅由劉文堂一人擔任監工，自嫌速斷；另證人陳榮列於原審上訴審
及更四審時雖證稱：伊有打電話予劉文堂徵得其同意而拿印章在本件二工程之監工日
報表上蓋章云云（見原審上訴字卷第四十四頁、原審更(四)卷第六十三頁），但此情業
迭經證人劉文堂於調查局及偵審中應訊時所堅決否認（見偵卷第十頁、第五十二頁；
原審更(二)卷第五十二頁），其並稱：伊出海返家，得知有此監工費，因伊並未負責監
工，又知該二工程品質低劣，乃向時任縣議員之許龍富提出檢舉，許龍富並隨即在縣
議會提出質詢等語（見偵卷第十一頁），核與證人許龍富於檢察官偵查中所證之情節
相符（見偵卷第一三九頁反面）。苟證人劉文堂有同意證人陳榮列拿取其印章在本件
二工程之監工日報表上蓋章，其何以又會向縣議員提出檢舉而陷己於不利？另證人陳
榮列於原審上訴審審理時係證稱：「按規定驗收證明一定要監工蓋章，我們打電話給
劉文堂，經他同意叫我們去找陳朝虹說他的印章在那裡，後陳朝虹就拿印章來蓋了」
云云，但其嗣於原審更四審調查中則證稱：「劉文堂因為住在離島花嶼，所以我們打
電話給劉文堂，徵求他是否同意拿印章蓋兩項工程的監工日報表，劉文堂有同意，所
以他委託村幹事去拿劉文堂印章給我們承辦人甲○○」云云，就如何取得劉文堂印章
乙節，其前後所述並不相侔，亦與證人陳朝虹、被告於調查站所供證：劉文堂之印章
是被告直接向陳朝虹拿取的，事先未告知劉文堂等語（見偵卷第二十八頁、第三十頁
反面）不符，是證人陳榮列所證是否實在，有再詳予研求之必要，原判決率採證人陳
榮列前開證詞為證（見原判決第十頁第十三行以下），且對前開不利於被告之證據亦
未說明不予採納之理由，均有判決理由不備之違法。(二)、原判決既認本件工程驗收時
，因欠缺鑽心取樣之設備或儀器，而無法就工程內部非明視部分予以審驗，故此部分
應由現場監工負責，而難以現場監工劉文堂之疏失，令被告負擔刑責云云（見原判決
第十二頁第三行以下、第十三頁第一行以下、第十四頁第十二行以下、第十六頁第九
行以下），但又認本件改善工程部分，被告係依實際施做之厚度十公分計算工程款，
另新闢工程部分，被告核算工程款，則以竣工圖十五公分計算，及上開二件工程，均
係依實做數量核付工程款，因之於完工時承辦員均會依實地丈量之尺寸重新修正，製
作竣工圖及結算明細表等情（見原判決第十二頁第十三行、第十五頁第十一行、第十
六頁第五行以下）。即一方面認被告因欠缺設備而無法就本件二工程內部非明視部分
予以審驗，另方面則又認被告係依實地丈量之尺寸、厚度製作竣工圖、結算明細表或
計算工程款，顯有理由相互矛盾之違法，且其所憑以計算工程款之「實際施做厚度十
公分」、「竣工圖十五公分」，係根據何資料核算而得？原判決亦未予調查敘明，亦
嫌理由不備。(三)、原判決以被告於驗收時已就改善工程之道路厚度，依實做十公分結
算，共扣款十三萬四千一百二十元，另對新闢工程部分，亦主動扣款二十七萬零六百
三十元，因認被告未存心圖利廠商云云（見原判決第十五頁最後一行以下）。惟依本
件二工程之設計圖所示（見外放澎湖縣望安鄉公所八十二年度望安鄉○○村○○○○
○道路新闢工程卷宗第二十九頁、八十二年度望安鄉花嶼村新建碼頭連外道路改善工
程卷宗第六十七頁），其上均已註明「施工數量恐因村民意見略有增減，應依現場監
工人員指示施工，並依實做數量辦理結算」，是被告本即應依此約定辦理結算，且依
卷存本件新闢工程之營繕工程結算明細表所載，該工程扣減工程金額之工程項目計有
：挖土方、回填夯實、一四一ｋｇ／ｃ  ＰＣ（依設計圖所示此係供建路面及暗溝本
體所用）、二一０ｋｇ／ｃ  ＰＣ（依設計圖所示此係供建暗溝之蓋所用）、一七六
ｋｇ／ｃ  ＰＣ（依設計圖所示此係供建擋土牆所用）、甲種模板、鋼筋加工及組立
、清掃孔鑄鐵蓋及座、包商利稅等項，其中與路面厚度有關之一四一ｋｇ／ｃ  ＰＣ
僅扣減工程金額三千九百八十九元（見外放澎湖縣望安鄉公所八十二年度望安鄉○○
村○○○○○道路新闢工程卷宗第四十一頁），而該項扣款是否因路面厚度不夠所致
？另澎湖縣政府於八十三年八月二十四日抽驗新闢工程結果係認：現場施工範圍與設
計圖不符，舖面ＰＣ經鑽心取樣，厚度僅五公分，使用材質亦不符等情（見偵卷第四
十頁所附抽驗紀錄表）。又該縣政府於同日並乘本件改善工程路段正值電力公司開挖
管線施工而將部分路面開挖之際，乃予丈量該已開挖路面，其厚度只在六至六‧五公
分之間。旋該縣政府復於八十三年九月二十二日在改善工程之路面鑽心二點，查出厚
度皆為七公分（見偵卷第四十一頁、第四十二頁所附抽驗紀錄表）。則被告就本件改
善工程部分僅依十公分厚度扣款，另新闢工程僅扣減工程金額三千九百八十九元，是
否足夠？原判決未予究明，即僅憑被告就本件二工程已予扣款，即認定被告無圖利廠
商之犯意，亦嫌率斷，並有應於審判期日調查之證據而未予調查之違法。(四)、華芳公
司於施作本件二工程時，有無偷工減料，被告有無圖利該廠商，在於該廠商有無依設
計圖施工及被告有無依竣工圖驗收。本件二工程不管依工程之設計圖抑或竣工圖其厚
度既有前述路面厚度不足之情形，苟被告知情而仍予驗收，即難謂無圖利廠商之犯行
，且證人即澎湖縣政府稽核小組成員蔡光燦於原審更二審調查時，亦結證稱：「依（
新闢工程）設計圖水溝部分是十二公分，路面是十五公分。偵查卷第一二二頁（指新
闢工程之抽驗紀錄表），水溝部分合約十二公分，當時抽驗紀錄表依十五公分計算，
是不符合的，但是依十二公分計算，ＢＣ點仍未達標準。Ｄ點部分是路面部分，抽驗
兩點只有僅五、六公分，合約應為十五公分，亦不符規定」等語（見原審更(二)卷第五
十七頁），乃原判決卻認「澎湖縣政府就新闢工程部分，竟以十五公分厚度扣除鑄鐵
蓋及座四‧三公分為一０‧七公分做比較，認定有三公分厚度圖利廠商，核算圖利金
額……，顯然未慮及本件工程有路面部分及水溝部分厚度不同之差別，是澎湖縣政府
公共工程品質抽驗紀錄表及澎湖縣政府八十五年八月十五日八五澎府政一字第四六三
七五號函，均難採為不利於被告之認定」云云（見原判決第十五頁第十一行以下），
僅以澎湖縣政府用設計圖所載之厚度計算圖利之金額，即認其勘驗之結果不足採，其
採證難認與證據法則無違。(五)、檢察官在偵查中曾於八十六年二月二十七日會同澎湖
縣政府工程稽核小組至本件新闢工程勘驗，就水溝部分抽驗Ａ、Ｂ、Ｃ三點，就路面
部分鑽心抽驗二點。另第一審法院於八十六年六月十六日亦前往本件改善工程及新闢
工程勘驗，其對新闢工程部分，除水溝已封閉者外，均逐一丈量每一水溝之厚度，並
另行鑽心試體四處，以丈量道路之厚度，再其又至改善工程部分挖開路旁側面兩處，
以丈量道路之厚度，並擇一點做鑽心試體，且就所丈量或做鑽心試體之地點逐一作圖
顯示其位置等情，有該等勘驗筆錄、澎湖縣政府八六澎府政二字第一一五六六號函、
抽驗紀錄表在卷可憑（見偵卷第一二０頁至第一二二頁；第一審卷第一宗第六十五頁
至第七十一頁）。然原判決卻謂：「上開……勘驗均未就所驗地點屬於何種標準詳細
論述，……已有不當」云云（見原判決第十四頁第二行、第三行），與卷內上述證據
資料不相適合，亦有證據上理由矛盾之違誤。檢察官上訴意旨指摘原判決不當，非全
無理由，應認原判決仍有撤銷發回更審之原因。
據上論結，應依刑事訴訟法第三百九十七條、第四百零一條，判決如主文。
中      華      民      國    九十二    年      四      月    二十四    日
                              最高法院刑事第九庭
                                  審判長法官  陳  炳  煌
                                        法官  陳  正  庸
                                        法官  韓  金  秀
                                        法官  吳  信  銘
                                        法官  徐  文  亮
      右正本證明與原本無異
                                              書  記  官
中      華      民      國    九十二    年      五      月      一      日


司法院資訊處製作；財團法人民間司法改革基金會備份。
